宣示判決筆錄　　　　　　　96年度簡字第111號
原　　　告　台北富邦商業銀行股份有限公司
　　　　　　　　　　、2樓
法定代理人　甲○○
訴訟代理人　丙○○
被　　　告　乙○○
上列當事人間96年度簡字第111 號清償債務事件，本院於中華民
國96年4 月25日言詞辯論終結，於96年2 月26日下午5 時，在本
院民事第七法庭公開宣示判決，出席職員如下：
　　法　官　陳玉曆
　　書記官　蔡雨呈
　　通　譯　李明章
朗讀案由兩造均未到。
法官朗讀主文宣示判決，並諭知將判決主文、所裁判之訴訟標的
及其理由要領，記載於後：
    主  文
原告之訴駁回。
訴訟費用新台幣肆仟壹佰玖拾元由原告負擔。
本判決得假執行。
    訴訟標的及理由要領：
壹、程序方面：
一、按訴狀送達後，原告不得將原訴變更或追加他訴，但擴張或
    減縮應受判決事項之聲明者，不在此限，民事訴訟法第255
    條第1 項第3 款定有明文，且依民事訴訟法第436 條第2 項
    規定，為簡易訴訟程序所準用。經查，本件原告起訴時訴之
    聲明為：「被告應給付原告新台幣（以下同）385,984 元，
    及其中366,527 元自民國95年8 月19日起至清償日止，按週
    年利率19.69%計算之利息，暨自95年8 月19日起2 個月內，
    按月以2,000 元計算之違約金」，嗣於96年4 月25日言詞辯
    論期日遞狀減縮訴之聲明為：「被告應給付原告13,402元，
    及其中12,727元自民國95年8 月19日起至清償日止，按週年
    利率19.69%計算之利息」，揆諸前揭說明，應准原告為前述
    聲明之減縮。
二、第按，關於請求給付金錢或其他代替物或有價證券之訴訟，
    其標的金額或價額在10萬元以下而應適用小額程序者，法院
    認適用小額程序為不適當者，得依職權以裁定改用簡易程序
    ，並由原法官繼續審理，民事訴訟法第436 條之8 第2 項定
    有明文。本件原適用簡易訴訟程序，經原告為上開訴之聲明
    減縮後，請求金額在10萬元以下，本應適用小額程序，惟本
    院認本件適用小額程序不適當，爰裁定改用簡易程序，合先
    敘明。
三、再按，「被告不抗辯法院無管轄權，而為本案之言詞辯論者
    ，以其法院為有管轄權之法院。」民事訴訟法第25條定有明
    文。本件被告住所地非在本院轄區，原非屬本院轄區管轄之
    範圍，惟原告不抗辯本院無管轄權而為本案之言詞辯論，本
    院自有管轄權。
貳、實體方面：
一、訴外人李哲獻前於83年6 月15日與原告前身富邦商業銀行股
    份有限公司（於94年1 月1 日與台北銀行合併，以台北銀行
    為存續公司，更名為台北富邦商業銀行股份有限公司，概括
    承受消滅法人之權利義務）簽訂信用卡使用契約，並以被告
    為附卡持卡人，依約被告得於各特約商店記帳消費，並應於
    當期繳款截止日前向原告清償全部消費款，或以循環信用方
    式繳付最低應繳金額，逾期清償者，除喪失期限利益外，應
    另行給付原告按年息19.69%計算之利息，另按前述利息加計
    10% 之違約金，惟自95年2 月起則自繳款截止翌日起計收3
    個月違約金，又被告係附卡申請人，依契約第3 條約定，就
    應付帳款互負連帶清償責任。詎訴外人李哲獻自94年1 月31
    日起於特約商店消費，截至附卡停卡日即94年5 月30日止，
    尚有13,402元之消費帳款、費用及利息未付，其中12,727元
    為本金，爰依信用卡使用契約之法律關係，訴請被告給付前
    揭金額等語，並聲明：被告應給付原告13,402元，及其中
    12,727元自95年8 月19日起至清償日止，按週年利率19.69%
    計算之利息。
二、被告則以：伊從未向原告請領附卡，申請書上簽名並非伊所
    簽，亦未曾持卡消費等語置辯，並聲明：原告之訴駁回。
三、是本件兩造爭執要旨厥為：(一)系爭信用卡申請書上被告簽名
    是否真正？兩造間是否成立信用卡使用契約？(二)被告是否應
    為訴外人李哲獻之信用卡消費款負連帶責任？茲分述如下：
  (一)按「當事人主張有利於己之事實者，就其事實有舉證之責任
    。」「私文書應由舉證人證其真正。」民事訴訟法第277 條
    前段、第357 條前段分別定有明文。本件原告主張被告為訴
    外人李哲獻之附卡持卡人云云，固據其提出白金卡優先核准
    申請書（第11頁）、用卡恢復卡申請書（第50頁至第51頁）
    ，惟被告否認上開文書上「乙○○」署押之真正，而經比對
    上開申請書上「乙○○」署押，與被告95年11月16日聲明異
    議狀（第35頁至第36頁）及其於本院96年4 月25日言詞辯論
    期日當庭書寫之筆跡（第52頁），以肉眼審視觀察，二者運
    筆轉折、氣韻神態顯非同一，且原告亦自認上開申請書上「
    乙○○」署押應係正卡持卡人代簽等語無訛（參見本院96年
    5 月25日言詞辯論筆錄，第46頁），此外，原告復未能舉證
    證明系爭信用卡申請書形式之真正暨被告有與原告成立信用
    卡使用契約之意思，則原告此部分之主張即屬無據。
  (二)退步言之，縱認被告有授權訴外人李哲獻為其請領信用卡附
    卡，惟原告自承系爭信用卡消費款均係正卡持卡人所消費，
    並無附卡持卡人之消費等語無訛（參見本院96年5 月25日言
    詞辯論筆錄，第45頁）。按定型化契約，即以企業經營者提
    出之定型化契約條款作為契約內容之全部或一部而訂定之契
    約，或謂依照當事人一方預定用於同類契約之條款而訂定之
    契約，而定型化契約條款，乃指企業經營者為與不特定多數
    消費者訂立同類契約之用，所提出預先擬定之契約條款，消
    費者保護法第2 條第7 款、第9 款、民法第247 條之1 前段
    分別有明文規定。復按，「定型化契約中之條款違反誠信原
    則，對消費者顯失公平者，無效。定型化契約中之條款有下
    列情形之一者，推定其顯失公平：一、違反平等互惠原則者
    。二、條款與其所排除不予適用之任意規定之立法意旨顯相
    矛盾者。三、契約之主要權利或義務，因受條款之限制，致
    契約之目的難以達成者」，消費者保護法第12條亦定有明文
    。而所謂違反平等互惠原則，依同法施行細則第14條規定，
    下列4 項情形均屬之：一、當事人間之給付顯不相當者。二
    、消費者應負擔非其所能控制之危險者。三、消費者違約時
    ，應負擔顯不相當之賠償責任者。四、其他顯有不利於消費
    者之情形者。又民法債編為防止經濟強者利用定型化契約手
    段濫用契約自由，及維護交易公平，於89 年5月5 日修訂施
    行之第247 條之1 亦規定：「依照當事人一方預定用於同類
    契約之條款而訂定之契約，為左列各款之約定，按其情形顯
    失公平者，該部分約定無效：一、免除或減輕預定契約條款
    之當事人之責任者。二、加重他方當事人之責任者。三、使
    他方當事人拋棄權利或限制其行使權利者。四、其他於他方
    當事人有重大不利益者」。查本件信用卡約定條款乃原告考
    量信用卡交易之大量性、處理之經濟性，對不同之交易相對
    人適用相同之交易條件，因而預先擬定契約條文使用，屬於
    消費者保護法規定之定型化契約甚明。而上開約定條款第3
    條約定主附卡負連帶清償責任，係原告預先擬定與不特定多
    數消費者交易使用之附合條款之一，屬於定型化契約條款，
    其內容有無合乎實質公平要求，自應受消費者保護法及定型
    化契約理論之審查。經查：
    (1)信用卡之核發，其風險控制之本質均係以申請人之個人信
      用狀況為徵信，並無另外要求申請人徵得連帶保證人後方
      准予核發，惟本條款規定變相使附卡持有人成為正卡持有
      人之無限責任連帶保證人，顯不利於消費者，該約定與現
      今信用卡使用契約之本質不符。
    (2)又附卡之最大特色係從屬於正卡之下之附屬卡片，此由正
      附卡共用同一消費信用額度、正卡持有人可片面終止附卡
      使用契約、正卡若被銀行終止則附卡亦不得繼續使用、正
      附卡之消費帳款均列於正卡人之每月帳單由正卡持有人統
      一繳納等情自明。就附卡申領使用之本質與目的而言，乃
      正卡人係附卡人之保證人，而非附卡人係正卡人之保證人
      ，方符合消費者訂立契約之真意。而系爭定型化條款，竟
      約定附卡持有人亦須就正卡人之消費負連帶清償責任，其
      顯然已經超越一般消費者對於申辦附卡使用所得預見之風
      險，並加重附卡人之責任，不啻違反消費者申請附卡使用
      之目的，顯有不利於消費者之情形甚明。
    (3)第查，正附卡之消費帳單均併列於正卡人帳單中，並寄發
      予正卡持有人清償，故附卡持有人無從知悉正卡持有人所
      生帳款若干，亦無法預知正卡持有人將來之消費金額，或
      限制正卡人之消費金額。尤其若正卡持有人使用循環利息
      ，每月僅繳納最低應繳金額時，其帳款將不斷累積，此顯
      非附卡持有人所得預見，更無從控制其風險。再者，銀行
      提高正卡持有人之信用額度，通常並未徵詢附卡持有人之
      意見，則依系爭定型化契約約定之運作結果，將使附卡持
      有人對於正卡持有人之保證額度不斷提昇，無形間使附卡
      持有人負擔非其所得控制之保證風險。
    (4)況本件訴外人李哲獻原係單獨申請系爭信用卡，嗣於91年
      5 月15日申請白金卡升等時，始列入被告為附卡持卡人，
      原告亦自承從書面上觀之，不能確定審核信用卡申請時有
      無向附卡持卡人確認（參見本院96年5 月25日言詞辯論筆
      錄，第46頁），足徵原告就系爭信用卡之風險控制、消費
      信用額度等，均係針對正卡持卡人即訴外人李哲獻進行評
      估，倘認附卡持卡人即被告應為正卡持卡人之消費帳款負
      連帶清償責任，衡情顯失公平，上開定型化契約條款依消
      費者保護法第12條及民法第247 條之1 規定，應屬無效，
      原告自不得請求被告為訴外人李哲獻之債務負連帶清償責
      任。
四、從而，原告依信用卡使用契約之法律關係，請求被告給付原
    告13,402元，及其中12,727元自95年8 月19日起至清償日止
    ，按週年利率19.69 % 計算之利息，為無理由，應予駁回。
    並依職權確定訴訟費用額為3,190 元應由原告負擔。
中　　華　　民　　國　　96　　年　　4 　　月　　26　　日
                  民事第二庭  法  官  陳玉曆
以上筆錄正本係照原本作成。
如不服本判決，應於送達後20日內，向本院提出上訴狀，並表明
上訴理由，如於本判決宣示後送達前提起上訴者，應於判決送達
後20日內補提上訴理由書（須附繕本）。
中　　華　　民　　國　　96　　年　　4 　　月　　30　　日
                              書記官  蔡雨呈
